【裁判字號】    98,重訴,129
【裁判日期】    980930
【裁判案由】    侵權行為損害賠償
【裁判全文】
臺灣高雄地方法院民事判決             98年度重訴字第129號
原      告  甲○○
訴訟代理人  王伊忱律師
            陳景裕律師
            鄭美玲律師
被      告  乙○○
上列當事人間請求侵權行為損害賠償事件，由刑事庭移送前來，
本院民國98年9 月17日言詞辯論終結，判決如下：
    主  文
被告應給付原告新臺幣壹佰肆拾壹萬壹仟肆佰壹拾參元，及自民
國九十七年十月十五日起至清償日止，按年息百分之五計算之利
息。
原告其餘之訴駁回。
訴訟費用由被告負擔五分之一，餘由原告負擔。
本判決關於原告勝訴部分，於原告以新臺幣肆拾柒萬元供擔保後
，得假執行。但被告如以新臺幣壹佰肆拾壹萬壹仟肆佰壹拾參元
為原告預供擔保後，得免為假執行。
原告其餘假執行之聲請駁回。
    事實及理由
一、原告起訴主張：被告於民國96年7 月18日中午12時30分許，
    駕駛車牌號碼DQ-5459 號自用小客車，沿高雄縣鳳林路1 段
    由南向北行駛，行經該路段與鳳林路1 段42巷交岔口時，竟
    疏未注意，貿然以時速80公里之高速行經該路口，適伊騎乘
    車牌號碼923-QBX 號輕型機車，沿高雄縣鳳林路一段42巷由
    西向東方向行駛，被告見狀已避煞不及，其所駕駛之自用小
    客車車頭直接撞擊伊所騎乘機車之右側車身，致伊飛撞至被
    告駕駛之小客車前擋風玻璃後再滾落地面，因而受有左腳足
    踝骨折併骨髓炎、左鎖骨骨折、第三至第五胸椎壓迫性骨折
    併下半身癱瘓、左大腿2 公分傷口併血腫、左肩胛骨骨折及
    左側第二至第五肋骨骨折之重傷害，伊因此支出醫療費用新
    臺幣（下同）383,748 元、醫療用品費用64,925元、看護費
    用125,400 元、交通費用15,350元。又因伊下半身癱瘓，全
    完喪失勞動能力，依勞動基準法第54條第1 項第1 款規定，
    勞工之強制退休年歲為65歲，故自本件事故發生時原告為57
    歲，計算至其65歲退休時，尚有8 年之工作期間，以勞工基
    本工資每月17,280元計算，每年工作收入為207,360 元，依
    喪失勞動能力100%，以霍夫曼計算式扣除中間利息後，共計
    伊受有喪失勞動能力損害1,425,463 元（元以下4 捨5 入，
    計算式：207,360 ×6.0000000 ×100%＝1,425,463） 。且
    因伊下半身癱瘓，終身之生活起居均賴親屬看護照料，依內
    政部統計處公布之96年我國女性平均壽命為81.9歲，伊即得
    請求自96年10月起至國人女性平均壽命81歲止24年期間之看
    護費用損害，以每日看護費用1,000 元計算，每年為365,00
    0 元，再以霍夫曼計算式扣除中間利息後，原告所得請求之
    看護費用損害即為5,856,488 元（計算式：365,000 ×16.0
    000000＝5,856,488） 。再者，伊因系爭車禍事故下半身癱
    瘓，終身無法行走，所受身心之痛苦非常人所能忍受，是請
    求精神慰藉金2,000,000 元等語。為此，爰本於民法第184
    條第1 項、第192 條之2 、第193 條第1 項、第195 條第1
    項之法律關係，提起本訴。並聲明：（一）被告應給付原告
    9,871,374 元及自刑事附帶民事起訴狀繕本送達翌日起至清
    償日止，按年息5%計算之利息；（二）願供擔保請准宣告假
    執行。
二、被告則以：就系爭車禍之發生伊固有超速及未注意車前狀況
    之過失，惟原告闖越紅燈、無照駕駛亦與有過失；且原告傷
    勢應無終身看護之需求，每日看護費以1,000 元計算亦屬過
    高；另原告精神慰撫金之請求金額顯然過高；再者，原告已
    有領得強制汽車責任保險金，應予扣除等語，資為抗辯。並
    聲明：（一）原告之訴駁回；（二）如受不利判決，願供擔
    保請准宣告免為假執行。
三、本件兩造不爭執事項及爭點：
(一)兩造不爭執事項：
 1、被告就本件車禍之發生有超速及未注意車前狀況之過失，並
    造成原告受有左腳足踝骨折併骨髓炎、左鎖骨骨折、第三至
    第五胸椎壓迫性骨折併下半身癱瘓、左大腿2 公分傷口併血
    腫、左肩胛骨骨折及左側第二至第五肋骨骨折之傷害；被告
    並因犯過失重傷害罪，經本院刑事庭以97年度交簡上字第24
    0 號判處有期徒刑3 月確定。此有長庚醫念醫院診斷證明書
    、上開刑事判決書可憑（見本院97年度交簡上附民字第25號
    卷《下稱附民卷》第66頁、見本院卷第4 頁至第7 頁）。
 2、原告因系爭車禍已支出醫療費383,748 元、醫療用品費用64
    ,925 元 、交通費15,350元、看護費用125,400 元，業據原
    告提出相關單據為證。
 3、原告因系爭車禍致下半身癱瘓而完全喪失勞動能力。
 4、原告於系爭車禍發生時為無照駕駛機車。
 5、原告就系爭車禍已領得強制汽車責任保險理賠金1,250,000
    元。此有原告提出之賠案領款狀況查詢單可證（見本院卷第
    37頁）。
(二)本件之爭點：
 1、原告於系爭車禍發生時有無闖紅燈？如是，原告闖紅燈、無
    照駕駛行為與系爭車禍之發生是否有相當因果關係而應認原
    告與有過失？若是，其過失比例若干？
 2、原告因系爭車禍所受損害金額若干？（含醫療費用、醫療用
    品費用、交通費用、看護費用、喪失勞動能力損失及精神慰
    撫金）
 3、原告得請求被告給付之金額若干？
四、本院就上開爭點之判斷：
(一)原告於系爭車禍發生時有無闖紅燈？如是，原告闖紅燈、無
    照駕駛行為與系爭車禍之發生是否有相當因果關係而應認原
    告與有過失？若是，其過失比例若干？
 1、按損害之發生或擴大，被害人與有過失者，法院得減輕賠償
    金額或免除之，民法第217 條第1 項定有明文。此項規定之
    目的在謀求加害人與被害人間之公平，倘受害人於事故之發
    生亦有過失時，由加害人負全部賠償責任，未免失諸過酷，
    是以賦與法院得減輕其賠償金額或免除之職權。惟所謂被害
    人與有過失，須被害人之行為助成損害之發生或擴大，就結
    果之發生為共同原因之一，行為與結果有相當因果關係，始
    足當之。倘被害人之行為與結果之發生並無相當因果關係，
    尚不能僅以其有過失，即認有過失相抵原則之適用。且法院
    對於酌減賠償金額若干抑或完全免除，雖有裁量之自由，但
    應斟酌雙方原因力之強弱與過失之輕重以定之（最高法院95
    年度台上字第2463號判決意旨參照）。又所謂相當因果關係
    ，係以行為人之行為所造成之客觀存在事實，依經驗法則，
    可認通常均可能發生同樣損害之結果而言；如有此同一條件
    存在，通常不必皆發生此損害之結果，則該條件與結果並不
    相當，即無相當因果關係；不能僅以行為人就其行為有故意
    過失，即認該行為與損害間有相當因果關係（最高法院90年
    度台上字第772 號判決意旨參照）。
 2、被告辯稱系爭車禍之發生原告亦有無照駕駛及闖紅燈之過失
    等語，就此，原告固不否認有無照駕駛之事實，惟陳稱：伊
    無照駕駛與系爭車禍之發生無因果關係，且伊並無闖越紅燈
    之違規行為等語。經查，證人林宗漢證稱：我住在高雄縣林
    園鄉○○路○ 段46號，96年7 月18日12時30分在林園鄉○○
    路○ 段42巷口發生車禍時我有看到，我的公司正好在路口，
    我聽到聲音後衝出來看，汽車的方向（鳳林路）是綠燈，汽
    車是由沿海路往大寮方向前進，機車應是由西向東自巷子出
    來，我有看到汽車將機車撞飛，以我的判斷是機車闖紅燈，
    我看到車禍時距離撞擊時間不超過5 秒，因為我聽到聲音就
    馬上衝出來，我出來時看到機車已飛到空中，告訴人正趴在
    路上，機車還在動，我是先看紅綠燈再看車子等語甚詳（見
    臺灣高雄地方法院檢察署97年度偵字第3245號偵查卷宗《下
    稱偵卷》第8 頁），又證人翁二文亦證稱：我有看到系爭車
    禍發生，當時我坐在被告汽車的副駕駛座上，當時我們方向
    的燈號是綠燈，我確定是機車闖紅燈等語明確（見偵卷第8
    頁），衡以證人林宗漢與兩造原先均不認識，其證詞應無偏
    頗之虞，佐以證人翁二文之證詞亦核與證人林宗漢所證相符
    以觀，即堪認定系爭車禍發生時，原告確有闖越紅燈之事實
    ，要無疑義。
 3、原告於系爭車禍發生時確有闖紅燈之過失，倘其遵守號誌停
    等紅燈而不闖入被告依綠燈行進之路段，即可避免系爭車禍
    發生，則原告闖越紅燈之過失行為即與其因車禍受傷間具有
    相當因果關係存在，是被告辯稱就系爭車禍之發生原告亦有
    闖紅燈之與有過失，即堪採信。至於原告有無考領駕駛執照
    係屬是否課與行政罰之問題，與駕車能力並無必然之關聯性
    ，即難認與系爭車禍之發生有相當因果關係存在，是被告辯
    稱原告無照駕駛就系爭車禍之發生與有過失，尚無可採。
 4、本件被告於系爭車禍發生前係依綠燈行進，雖有超速行駛之
    違規，以致於未能及時注意車前狀況並立即煞車，其上開過
    失行為亦屬肇事之原因，惟核其過失情節與原告闖紅燈之重
    大違規相較應屬輕微，是衡酌兩造過失情節，本院認應由被
    告就系爭車禍負30% 之肇事責任，其餘70% 之肇事責任則應
    由原告負擔。
(二)原告因系爭車禍所受損害金額若干？（含醫療費用、醫療用
    品費用、交通費用、看護費用、喪失勞動能力損失及精神慰
    撫金）
    按因故意或過失，不法侵害他人之權利者，負損害賠償責任
    ；不法侵害他人之身體或健康者，對於被害人因此喪失或減
    少勞動能力，或增加生活上之需要時，應負損害賠償責任；
    不法侵害他人之身體、健康、名譽、自由、信用、隱私、貞
    操，或不法侵害其他人格法益而情節重大者，被害人雖非財
    產上之損害，亦得請求賠償相當之金額。民法第184 條第1
    項前段、第193 條第1 項、第195 條第1 項前段分別定有明
    文。本件被告於上開時、地駕車有未注意車前狀況及超速之
    過失，因而致原告受有上開傷勢，為兩造所不爭之事實，被
    告既因過失不法侵害原告之身體、健康，揆諸前揭法律規定
    ，自應就原告因此所受關於身體、健康之損害，於其過失比
    例範圍內負賠償之責。茲就原告因系爭車禍所受損害分述如
    下：
 1、醫療費用、醫療用品費用、交通費用部分：
    原告主張因系爭車禍已支出醫療費383,748 元、醫療用品費
    用64,925元、交通費15,350元（搭計程車前往就醫），業據
    提出醫療費用收據（見附民卷第11頁至第65頁、本院卷第55
    頁至第85頁、第102 頁至第148 頁、第165 頁至第167 頁）
    、醫療用品收據及發票（見附民卷第77頁至第83頁、本院卷
    第86頁至第91頁、第149 頁至第150 頁）、計程車資收據（
    見附民卷第70頁至第75頁、本院卷第151 頁至第153 頁）為
    證，且為被告所不爭執，本院審酌被告支出之上開醫療費用
    、醫療用品費用及就醫計程車資，均堪認屬為填補系爭車禍
    所造成傷害之必要費用。
 2、喪失勞動能力損失：
    查原告因系爭車禍致下半身癱瘓，主張因此完全喪失勞動能
    力，為被告不爭之事實。又原告為39年2 月2 日生，於系爭
    車禍發生時尚未滿58歲，有原告戶籍謄本在卷可參（見本院
    卷第36頁），而原告主張自系爭車禍發生時起尚可工作8 年
    ，為被告所不爭執，且核與常情無違，堪予採信，則以行政
    院勞工委員會於96年7 月1 日公布之基本工資每月17,280元
    為基準，依霍夫曼計算法扣除中間利息計算，原告所喪失勞
    動能力之損失為1,425,463 元（元以下4 捨5 入，下同，計
    算方式為：17,280×12×6.0000000 ×100%＝1,425,463 ）
    。
 3、看護費用：
    原告因系爭車禍受傷，於96年7 月26日起至96年9 月30日止
    委請看護人員江蓮珠全日照料看護，期間費用共計125,400
    元，有泓安看護中心出具之收據為憑（見附民卷第67頁），
    被告亦不爭執原告上開看護費用支出及其必要性，堪認上開
    費用為原告為填補因系爭車禍所致傷勢之必要支出。又原告
    主張其因下半身癱瘓，終身生活起居均需親屬看護照料，被
    告則否認原告有終身委由他人看護之必要。查原告既因系爭
    車禍致下半身癱瘓，顯然無法自主行動，縱將來可練習以輪
    椅代步，惟日常生活上仍有須由他人從旁協助照料之需求，
    且依長庚紀念醫院診斷證明書載明：「病患因上述原因需使
    用特製輪椅以助日常生活活動，住院期間及出院後需專人看
    護」（見附民卷第66頁）、高雄市立小港醫院診斷證明書載
    明：「出院後需長期專人照顧」（見本院卷第168 頁），亦
    同本院上開認定，是原告主張因下半身癱瘓而有終身委由親
    屬看護照料之必要，可堪採信。又此項由親屬代為照顧被害
    人起居所付出之勞力，非不能評價為金錢之請求，且此種親
    屬間基於親誼恩惠所付出之勞力，不能加惠於加害人，自得
    認被害人有相當看護費之損害，得向加害人請求賠償（最高
    法院89年度台上字第1749號判決、94年度台上字第1543號判
    決意旨參照）。本件因原告上半身尚有活動能力，非如全身
    癱瘓之人關於所有維生事項均須委由他人協助照顧，即無全
    面看護之需求，是原告請求每日看護費以1,000 元計算，與
    目前全日看護費用約為2,000 元之行情相衡，應屬適當。參
    酌內政部統計處所公布96年度我國女性平均壽命為81.9歲（
    見附民卷第69頁），原告於系爭車禍發生時為57歲又5 月餘
    ，尚有24年之平均餘命，則依上開標準以霍夫曼計算法扣除
    中間利息計算，原告於此24年期間委由親人照料生活起居所
    受有相當看護費用之損害為5,856,490 元（計算方式為：
    1,000 ×365 ×16.000 0000 ＝5,856,490） ，堪予認定。
 4、精神損害慰撫金：
    按慰撫金之賠償其核給之標準固與財產上損害之計算不同，
    然非不可斟酌雙方身分資力與加害程度，及其他各種情形核
    定相當之數額，最高法院51年台上字第223 號判例可資參照
    。經查，原告於系爭車禍發生時年滿57歲，距平均餘命尚有
    20餘年，其因系爭車禍受有上開諸多傷勢，必須忍受治療期
    間肉體上之疼痛，又因此事故下半身癱瘓，不僅終身行動起
    居均須依賴他人看顧照料，亦無法外出工作維生，勢必對其
    生活及家庭造成重大不便及影響，就此人生遽變，原告主張
    其精神上受有極大之痛苦，堪值採信。又原告未曾就學，系
    爭車禍發生前經營撞球間，94年間至96年間並無申報薪資所
    得，僅於95年間有利息收入7,732 元，名下有93年出廠之汽
    車1 輛；而被告為高職肄業，目前無正式工作，在家協助父
    親經營檳榔攤，無固定收入，96年間有薪資所得124,001 元
    ，名下有位於高雄縣大寮鄉○○路301 號3 樓之房屋及其坐
    落基地各1 筆，價值842,892 元，另有91年出廠之汽車1 輛
    ，業據兩造陳明在卷（見本院卷第30頁、第33頁），並有兩
    造94年至96年稅務電子閘門財產所得調件明細表在卷可參（
    見本院卷第20頁至第25頁）。本院審酌原告教育程度、經濟
    狀況、受傷程度及被告教育程度、經濟能力及本件過失情節
    等上情，認原告請求精神慰撫金2,000, 000元，尚屬過高，
    應以1,000,000 元，較為允當，逾此部分之請求，不能准許
    。
 5、承上，原告因系爭車禍所受損害之金額應為8,871,376 元（
    計算式：醫療費383,748 元＋醫療用品費用64,925元＋交通
    費15,350元＋已支出之看護費用125,400 元＋未來看護費用
    5,856,490 元＋喪失勞動能力損害1,425,463 ＋精神慰撫金
    1,000,000 元＝8,871,376 元），堪予認定。
(三)原告得請求被告給付之金額若干？
    本件原告因系爭車禍所受損害之金額為8,871,376 元，而被
    告就系爭車禍致原告受有上開損害應負30% 之責任，均已論
    述如前，據此計算，被告應就原告上開損害中之2,661,413
    元（計算式：8,871,376 ×30% ＝2,661, 413）應負賠償之
    責。又按，保險人依本法規定所為之保險給付，視為被保險
    人損害賠償金額之一部分，被保險人受賠償請求時，得扣除
    之，強制汽車責任保險法第32條定有明文。查本件原告因系
    爭交通事故，受有強制汽車責任保險給付1,250,000 元，業
    據原告陳明在卷，並有卷附賠案領款狀況查詢單可憑，復為
    被告所不爭執，則此部分之金額，自應由原告可得請求之金
    額中予以扣除，準此，原告得向被告請求之金額應為1,411,
    413 元，堪予認定，逾此範圍之請求，則屬無據。
五、綜上所述，原告依侵權行為損害賠償請求權請求被告應給付
    1,411,413 元，及自本件刑事附帶民事起訴狀繕本送達被告
    翌日即97年10月15日起至清償日止，按年息5%計算之法定遲
    延利息，洵屬有據，自應予以准許，至其逾此範圍外之請求
    ，則屬無據，應予駁回。又本件原告勝訴部分，兩造分別陳
    明願供擔保聲請准予宣告假執行或免為假執行，核無不合，
    爰分別酌定相當之擔保金額，予以准許。至原告敗訴部分，
    其假執行之聲請失所附麗，應予駁回。
六、據上論結，本件原告之訴為一部有理由，一部無理由，依民
    事訴訟法第79條、第390 條第2 項、第392 條第2 項，判決
    如主文。
中    華    民    國    98    年    9     月    30    日
                  民事第六庭  審判長法  官  楊國祥
                                    法  官  李怡諄
                                    法  官  林書慧
正本係照原本作成。
如不服本判決，應於送達後20日內，向本院提出上訴狀並表明上
訴理由，如於本判決宣示後送達前提起上訴者，應於判決送達後
10日內補提上訴理由書（須附繕本）。
中    華    民    國    98    年    9     月    30    日
                              書記官  莊豐源

司法院資訊處製作；財團法人民間司法改革基金會備份。
